ACORDAO-COMPLETO-2484858

ACÓRDÃO 15158/2021 ATA 33/2021 - PRIMEIRA CÂMARA

VISTOS, relatados e discutidos estes autos de tomada de contas especial instaurada pelo Fundo Nacional de Desenvolvimento da Educação, em razão da omissão no dever de prestar contas dos recursos recebidos por força do Programa Projovem Campo, no exercício de 2014, pelo município de Monsenhor Hipólito/PI, 
ACORDAM os ministros do Tribunal de Contas da União, reunidos em sessão da Primeira Câmara, diante das razões expostas pelo relator, em: 
9.1. julgar regulares com ressalva as contas do sr. Francisco Anísio de Sousa, com fundamento nos arts. 1º, inciso I, 16, inciso II, 18 e 23, da Lei 8.443/1992, dando-lhe quitação;
9.2. considerar revel o sr. Zenon de Moura Bezerra, para todos os efeitos, dando-se prosseguimento ao processo, com fulcro no art. 12, § 3º, da Lei 8.443/1992;
9.3. julgar irregulares, nos termos dos arts. 1º, inciso I, 16, inciso III, alínea "a", da Lei 8.443/1992, as contas do sr. Zenon de Moura Bezerra e aplicar-lhe a multa prevista no art. 58, inciso I, da Lei 8.443/1992, no valor de R$ 10.000,00 (dez mil reais) , fixandolhe o prazo de quinze dias, a contar da notificação, para que comprove, perante o Tribunal (art. 214, inciso III, alínea "a", do Regimento Interno do TCU) , o recolhimento da dívida aos cofres do Tesouro Nacional, atualizada monetariamente desde a data deste acórdão até a do efetivo recolhimento, se paga após o vencimento, na forma da legislação em vigor;
9.4. autorizar, desde logo, a cobrança judicial da dívida, caso não atendida a notificação, na forma do disposto no art. 28, inciso II, da Lei 8.443/1992;
9.5. autorizar também, desde logo, se requerido, com fundamento no art. 26, da Lei 8.443/1992, c/c o art. 217, §§ 1º e 2º, do Regimento Interno do TCU, o parcelamento da dívida em até 36 parcelas, corrigidas monetariamente, fixando-lhe o prazo de quinze dias, a contar do recebimento da notificação, para comprovar, perante o Tribunal, o recolhimento da primeira parcela, e de trinta dias, a contar da parcela anterior, para comprovar o recolhimento das demais parcelas, na forma prevista na legislação em vigor, alertando o responsável de que a falta de comprovação do recolhimento de qualquer parcela importará o vencimento antecipado do saldo devedor, nos termos do § 2º do art. 217 do Regimento Interno deste Tribunal; e
9.6. dar ciência desta deliberação ao Fundo Nacional de Desenvolvimento da Educação e ao responsável.

Tomada de contas especial instaurada pelo Fundo Nacional de Desenvolvimento da Educação em razão da omissão no dever de prestar contas dos recursos recebidos pelo município de Monsenhor Hipólito/PI no âmbito do programa PROJOVEM CAMPO, exercício 2014.

Primeira Câmara

Município de Monsenhor Hipólito - PI.

3. Interessados/Responsáveis:
3.1. Interessado: Fundo Nacional de Desenvolvimento da Educação (00.378.257/0001-81)
3.2. Responsáveis: Francisco Anísio de Sousa (XXX.582.502-XX); Zenon de Moura Bezerra (XXX.027.064-XX).

13.1. Ministros presentes: Walton Alencar Rodrigues (Presidente), Benjamin Zymler (Relator), Vital do Rêgo e Jorge Oliveira.
13.2. Ministros-Substitutos presentes: Augusto Sherman Cavalcanti e Weder de Oliveira.

BENJAMIN ZYMLER

Adoto como relatório a instrução elaborada por auditor da SecexTCE (peça 69) , que contou com a anuência dos dirigentes da mencionada unidade técnica (peças 70 e 71) :
"Cuidam os autos de tomada de contas especial instaurada pelo Fundo Nacional de Desenvolvimento da Educação, em desfavor de Francisco Anísio de Sousa, Prefeito Municipal no período de 1º/1/2013 a 31/12/2016, e de Zenon de Moura Bezerra, Prefeito Municipal no período de 1º/1/2017 até o momento, em razão da omissão no dever de prestar contas dos recursos recebidos por força do Projovem Campo, no exercício de 2014, cujo prazo encerrou-se em 8/2/2018.
Cumpre esclarecer que, segundo notícia do FNDE (peça 25) , o SIGPC estaria aberto para inserção de dados sobre as despesas efetuadas com os recursos do Projovem Campo/2014 a partir de 10/12/2017, e o prazo final para encaminhar as prestações de contas seria de 60 dias, após a abertura do sistema para envio, ou seja, 8/2/2018 (https://www.fnde.gov.br/index.php/component/k2/item/11147-presta%C3%A7%C3%A3o-de-contas-do-projovem-campo-saberes-da-terra-est%C3%A1-dispon%C3%ADvel-para-registro-no-sigpc-contas-online, acesso em 26/11/2019) .
HISTÓRICO
Em 5/9/2019, com fundamento na IN/TCU 71/2012, alterada pela IN/TCU 76/2016 e DN/TCU 155/2016, o dirigente do Fundo Nacional de Desenvolvimento da Educação autorizou a instauração da tomada de contas especial (peça 1) . O processo foi registrado no sistema e-TCE com o número 3839/2019.
	Os recursos repassados pelo FNDE ao município de Monsenhor Hipólito/PI, no âmbito do Projovem Campo - exercício 2014, totalizaram R$ 750.867,00 (peça 4) . 
	O fundamento para a instauração da Tomada de Contas Especial, conforme consignado na matriz de responsabilização elaborada pelo tomador de contas, foi a constatação da seguinte irregularidade: 
Não comprovação da boa e regular aplicação dos recursos federais repassados à Prefeitura Municipal de Monsenhor Hipólito - PI, em face da omissão no dever de prestar contas dos valores transferidos, no âmbito do PROJOVEM CAMPO, no exercício de 2014, cujo prazo encerrou-se em 8/2/2018.
Os responsáveis arrolados na fase interna foram devidamente comunicados e, diante da ausência de justificativas suficientes para elidir a irregularidade e da não devolução dos recursos, instaurou-se a tomada de contas especial.
	No relatório (peça 17) , o tomador de contas concluiu que o prejuízo importaria no valor original de R$ 750.867,00, imputando-se a responsabilidade a Francisco Anísio de Sousa, Prefeito Municipal no período de 1º/1/2013 a 31/12/2016, na condição de gestor dos recursos, e a Zenon de Moura Bezerra, Prefeito Municipal no período de 1º/1/2017 até o momento, na condição de sucessor.
		Em 24/11/2019, a Controladoria-Geral da União emitiu o relatório de auditoria (peça 19) , em concordância com o relatório do tomador de contas. O certificado de auditoria e o parecer do dirigente do órgão de controle interno concluíram pela irregularidade das presentes contas (peças 20 e 21) .
	Em 6/12/2019, o ministro responsável pela área atestou haver tomado conhecimento das conclusões contidas no relatório e certificado de auditoria, bem como do parecer conclusivo do dirigente do órgão de controle interno, manifestando-se pela irregularidade das contas, e determinou o encaminhamento do processo ao Tribunal de Contas da União (peça 22) .
Na instrução inicial (peça 27) , analisando-se os documentos nos autos, concluiu-se pela necessidade de realização de citação do responsável Francisco Anísio de Sousa, e de audiência do responsável Zenon de Moura Bezerra, nos seguintes termos:
Citação do responsável Francisco Anísio de Sousa:
Débito relacionado somente ao responsável Francisco Anísio de Sousa (CPF XXX.582.502-XX) , Prefeito Municipal no período de 1º/1/2013 a 31/12/2016, na condição de gestor dos recursos.
Irregularidade: não comprovação da boa e regular aplicação dos recursos federais repassados ao município de Monsenhor Hipólito/PI, em face da omissão no dever de prestar contas dos valores transferidos, no âmbito do Projovem Campo, no exercício de 2014, cujo prazo encerrouse em 8/2/2018.
Evidência da irregularidade: documento técnico presente na peça 10.
Normas infringidas: art. 37, caput, c/c o art. 70, parágrafo único, da Constituição da República Federativa do Brasil; art. 93, do Decreto-lei 200/1967; art. 66, do Decreto 93.872/1986; e art. 6º, inciso XLIV, da Resolução CD/FNDE 11, de 16/4/2014.
Cofre credor: Fundo Nacional de Desenvolvimento da Educação.
	Data de ocorrência
	Valor histórico (R$) 

	23/9/2014
	122.550,00

	26/8/2015
	61.275,00

	5/1/2016
	61.275,00

	8/7/2016
	195.177,00

	14/9/2016
	157.080,00

	27/10/2016
	153.510,00

Valor atualizado do débito (sem juros) , em 11/12/2019: R$ 872.008,73.
Conduta: não demonstrar a boa e regular aplicação dos recursos federais recebidos e geridos à conta do Projovem Campo, no exercício de 2014, em face da omissão na prestação de contas, cujo prazo encerrou-se em 8/2/2018.
Nexo de causalidade: a conduta descrita impediu o estabelecimento do nexo causal entre as possíveis despesas efetuadas com os recursos recebidos, no âmbito do Projovem Campo, no exercício de 2014, em afronta ao art. 37, caput, c/c o art. 70, parágrafo único, da Constituição da República Federativa do Brasil; art. 93, do Decreto-lei 200/1967; art. 66, do Decreto 93.872/1986; e art. 6º, inciso XLIV, da Resolução CD/FNDE 11, de 16/4/2014.
Culpabilidade: não há excludentes de ilicitude, de culpabilidade e de punibilidade; é razoável supor que a responsável tinha consciência da ilicitude de sua conduta; era exigível conduta diversa da praticada, qual seja, desincumbir-se do seu dever por meio da apresentação da prestação de contas no prazo e forma devidos e/ou disponibilizar as condições materiais mínimas e necessárias para que o seu sucessor pudesse apresentar a devida prestação de contas.
Audiência do responsável Zenon de Moura Bezerra:
Responsável: Zenon de Moura Bezerra (CPF XXX.027.064-XX) , Prefeito Municipal no período de 1º/1/2017 até o momento, na condição de sucessor.
Irregularidade: não cumprimento do prazo originalmente estipulado para prestação de contas do Projovem Campo, no exercício de 2014, cujo prazo encerrou-se em 8/2/2018.
Evidência da irregularidade: documento técnico presente na peça 10.
Normas infringidas: art. 37, caput, c/c o art. 70, parágrafo único, da Constituição da República Federativa do Brasil; art. 93, do Decreto-lei 200/1967; art. 66, do Decreto 93.872/1986; e art. 6º, inciso XLIV, da Resolução CD/FNDE 11, de 16/4/2014.
Conduta: descumprir o prazo originalmente estipulado para prestação de contas dos recursos federais recebidos à conta do Projovem Campo, no exercício de 2014, o qual se encerrou em 8/2/2018.
Nexo de causalidade: a conduta descrita impediu o estabelecimento do nexo causal entre as possíveis despesas efetuadas com os recursos recebidos, no âmbito do Projovem Campo, no exercício de 2014, em afronta ao art. 37, caput, c/c o art. 70, parágrafo único, da Constituição da República Federativa do Brasil; art. 93, do Decreto-lei 200/1967; art. 66, do Decreto 93.872/1986; e art. 6º, inciso XLIV, da Resolução CD/FNDE 11, de 16/4/2014.
Culpabilidade: não há excludentes de ilicitude, de culpabilidade e de punibilidade; é razoável supor que o responsável tinha consciência da ilicitude de sua conduta; era exigível conduta diversa da praticada, qual seja, desincumbir-se do seu dever por meio da apresentação da prestação de contas no prazo e forma devidos.
Transcorrido o prazo regimental, o responsável Francisco Anísio de Sousa apresentou defesa (peças 48 a 53) , e o responsável Zenon de Moura Bezerra, embora tenha ingressado com petição para credenciar procurador e requerer vista dos autos (peças 37 e 38) , não se manifestou nos autos, até o presente momento, devendo ser considerado revel, nos termos do art. 12, §3º, da Lei 8.443/1992, conforme análise já realizada na instrução de peça 56.
Em momento posterior, o FNDE encaminhou o Ofício 18542/2020 (peça 54) , informando que foi apresentada documentação a título de prestação de contas intempestiva do TD - Projovem Campo  Ciclo 2014 e que seria objeto de Nota Técnica a ser encaminhada ao Tribunal.
Em instrução de peça 56, foi proposta diligência ao FNDE para que encaminhasse documento técnico acerca da análise da prestação de contas dos recursos repassados ao município de Monsenhor Hipólito/PI, no âmbito do Projovem Campo, no exercício de 2014.
Em resposta à diligência, o FNDE encaminhou a Nota Técnica 222/2020 (peça 64) e a Nota Técnica 2125968/2020 (peça 65) .
ANÁLISE DOS PRESSUPOSTOS DE PROCEDIBILIDADE DA IN/TCU 71/2012
Apreciação do Prejuízo ao Contraditório e Ampla Defesa
	Verifica-se que não houve o transcurso de mais de dez anos desde o fato gerador sem que tenha havido a notificação dos responsáveis pela autoridade administrativa federal competente (art. 6º, inciso II, c/c art. 19, da IN/TCU 71/2012, modificada pela IN/TCU 76/2016) , uma vez que o fato gerador da irregularidade sancionada ocorreu em 9/2/2018, haja vista que o vencimento do prazo para prestação de contas deu-se em 8/2/2018, e os responsáveis foram notificados sobre a irregularidade, pela autoridade administrativa competente, conforme abaixo:
Francisco Anísio de Sousa, por meio do ofício acostado à peça 6, recebido em 17/4/2018, conforme AR (peça 7) ; e
Zenon de Moura Bezerra, por meio do ofício acostado à peça 8, recebido em 9/4/2018, conforme AR (peça 9) .
Valor de Constituição da TCE 	
	Verifica-se, ainda, que o valor atualizado do débito apurado (sem juros) , em 1º/1/2017, é de R$ 791.763,49, portanto, superior ao limite mínimo de R$ 100.000,00, na forma estabelecida conforme os arts. 6º, inciso I, e 19, da IN/TCU 71/2012, modificada pela IN/TCU 76/2016. 
OUTROS DÉBITOS NOS SISTEMAS DO TCU COM OS MESMOS RESPONSÁVEIS
	Informa-se que foi encontrado débito imputável ao responsável abaixo indicado em outro processo no Tribunal:
	Responsável
	Processo

	Zenon de Moura Bezerra
	Processo 016.149/2015-7 (TCE, encerrado) 

	A tomada de contas especial está, assim, devidamente constituída e em condição de ser instruída.
EXAME TÉCNICO			 
O FNDE encaminhou a Nota Técnica 222/2020 (peça 64) , emitida com o objetivo de analisar a prestação de contas referente ao alcance do objeto e dos objetivos na execução do Projovem Campo, no exercício de 2014, que concluiu nos seguintes termos:
CONCLUSÃO
Diante do exposto, a Coordenação-Geral de Educação de Jovens e Adultos, da Diretoria de Políticas e Diretrizes da Educação Básica (DPD) , conclui pela aprovação do cumprimento do objeto do Município de Monsenhor Hipólito/PI, relativo ao Programa Nacional de Inclusão de Jovens  Projovem Campo - Saberes da Terra, edição 2014.
Para avaliar aspectos em relação à execução financeira, o FNDE emitiu a Nota Técnica 2125968/2020 (peça 65) , que concluiu nos seguintes termos:
CONCLUSÃO
Diante do exposto, esta Autarquia manifesta-se pela suficiência da documentação apresentada para fins de prestação de contas, tendo em vista o exposto no item 7.
Com base nas análises efetuadas pelo FNDE, resta afastado o débito inicialmente apurado e imputado ao responsável Francisco Anísio de Sousa, devendo suas contas serem julgadas regulares com ressalvas.
Entretanto, na instrução de peça 27, houve ainda o chamamento em audiência do responsável Zenon de Moura Bezerra pela seguinte irregularidade:
17.2. Irregularidade 2: não cumprimento do prazo originalmente estipulado para prestação de contas do Projovem Campo, no exercício de 2014, cujo prazo encerrou-se em 8/2/2018.
Cumpre relembrar que o responsável Zenon de Moura Bezerra, devidamente notificado, e embora tenha ingressado com petição para credenciar procurador e requerer vista dos autos (peças 37 e 38) , não se manifestou nos autos, até o presente momento.
Convém observar que a apresentação extemporânea da prestação de contas pelo Sr. Zenon de Moura Bezerra ocorreu em 21/7/2020, conforme recibo (peça 54, p. 106) , portanto, posteriormente ao recebimento do ofício de audiência pelo responsável, em 4/3/2020 (peça 40) . Em situações como essa, a intempestividade se converte em omissão, haja vista que a prestação de contas ocorreu posteriormente à audiência. Transcreve-se, a seguir, alguns julgados nesse sentido:
A citação pelo TCU é o marco temporal a partir do qual a apresentação da prestação de contas não descaracteriza a omissão (Acórdão 162/2019-TCU-Primeira Câmara, Relator Ministro Bruno Dantas) .
A omissão no dever de prestar contas fica caracterizada apenas a partir da citação por essa irregularidade. Prestadas as contas antes de expedida a comunicação por parte do Tribunal, não há que se falar em incidência do art. 209, § 4º, do Regimento Interno do TCU, por falta do suporte fático delimitado pela norma (Acórdão 438/2016-TCU-Segunda Câmara, Revisor Ministro Marcos Bemquerer) .
A apresentação da prestação de contas a destempo, mas até o momento anterior ao da citação pelo TCU, configura intempestividade no dever de prestar contas. A omissão no dever de prestar contas fica caracterizada apenas a partir da citação por essa irregularidade (Acórdão 5773/2015-TCU-Primeira Câmara, Relator Ministro José Múcio Monteiro) . 
Assim, a omissão inicial no dever de prestar contas movimentou desnecessariamente a máquina administrativa, despendendo recursos humanos e materiais no âmbito do FNDE, da Controladoria-Geral da União e do Tribunal de Contas da União. Esse dispêndio desnecessário, diga-se de passagem, constitui a principal motivação das decisões supracitadas.
Sobre o assunto, oportuno mencionar excerto do Voto do Exmo. Ministro Raimundo Carreiro, condutor do Acórdão 4460/2011-TCU-Segunda Câmara, in verbis:
13. Logo, na medida em que sua omissão ensejou a movimentação de toda a máquina administrativa no âmbito interno e externo, imperioso que seja apenada, pois constitui conduta grave, além de violar a Constituição Federal, a Lei nº 8.443/92 e o próprio convênio que geriu.
14. Por este motivo, em que pese elidido esteja o débito, impõe-se o julgamento pela irregularidade das contas e a aplicação de multa.
Conforme a jurisprudência acima reproduzida, considerando as circunstâncias do presente caso concreto e diante da inexistência de outras irregularidades que poderiam ser atribuídas ao responsável, resta somente considera-lo revel, nos termos do art. 12, §3º, da Lei 8.443/1992, julgar as suas contas irregulares, sem débito, mas com aplicação da multa prevista no art. 58, inciso I, da Lei 8.443/1992.
PRESCRIÇÃO DA PRETENSÃO PUNITIVA
	Vale ressaltar que a pretensão punitiva, conforme Acórdão 1441/2016-TCU-Plenário, Relator Ministro Benjamin Zymler, que uniformizou a jurisprudência acerca dessa questão, subordinase ao prazo geral de prescrição indicado no art. 205, do Código Civil, que é de dez anos, contado da data de ocorrência da irregularidade sancionada, nos termos do art. 189, do Código Civil, sendo este prazo interrompido pelo ato que ordenar a citação, a audiência ou a oitiva do responsável.
No caso em exame, não ocorreu a prescrição, uma vez que a irregularidade sancionada ocorreu em 8/2/2018, e o ato de ordenação da audiência do responsável Zenon de Moura Bezerra ocorreu em 13/12/2019.
CONCLUSÃO
	Em face da análise promovida na seção "Exame Técnico", verifica-se que o responsável Francisco Anísio de Sousa logrou comprovar a boa e regular aplicação dos recursos, devendo suas contas serem julgadas regulares com ressalvas.
Por outro lado, verifica-se que o responsável Zenon de Moura Bezerra não logrou justificar o não cumprimento do prazo originalmente estipulado para prestação de contas do Projovem Campo, no exercício de 2014 e, instado a se manifestar, optou pelo silêncio, configurando a revelia, nos termos do §3º do art. 12 da Lei 8.443/1992. Ademais, inexistem nos autos elementos que demonstrem a boa-fé do responsável ou a ocorrência de outras excludentes de culpabilidade.
Verifica-se também que não houve a prescrição da pretensão punitiva, conforme análise já realizada.
	Tendo em vista que não constam dos autos elementos que permitam reconhecer a boa-fé do responsável Zenon de Moura Bezerra, sugere-se que as suas contas sejam julgadas irregulares, nos termos do art. 202, § 6º, do Regimento Interno do TCU, com a aplicação da multa prevista no art. 58, inciso I, da Lei 8.443/1992.
PROPOSTA DE ENCAMINHAMENTO
	Diante do exposto, submetem-se os autos à consideração superior, propondo ao Tribunal:
a) julgar regulares com ressalva as contas do responsável Francisco Anísio de Sousa (CPF XXX.582.502-XX) , com fundamento nos arts. 1º, inciso I, 16, inciso II, 18 e 23, da Lei 8.443/1992, dando-lhe quitação;
b) considerar revel o responsável Zenon de Moura Bezerra (CPF XXX.027.064-XX) , para todos os efeitos, dando-se prosseguimento ao processo, com fulcro no art. 12, § 3º, da Lei 8.443/1992;
c) 		julgar irregulares, nos termos dos arts. 1º, inciso I, 16, inciso III, alínea "a", da Lei 8.443/1992, as contas do responsável Zenon de Moura Bezerra (CPF XXX.027.064-XX) ;
d) aplicar ao responsável Zenon de Moura Bezerra (CPF XXX.027.064-XX) , a multa prevista no art. 58, inciso I, da Lei 8.443/1992, c/c o art. 268, inciso I, do Regimento Interno do TCU, fixandolhe o prazo de quinze dias, a contar da notificação, para que comprove, perante o Tribunal (art. 214, inciso III, alínea "a", do Regimento Interno do TCU) , o recolhimento da dívida aos cofres do Tesouro Nacional, atualizada monetariamente desde a data do acórdão que vier a ser proferido por este Tribunal até a do efetivo recolhimento, se paga após o vencimento, na forma da legislação em vigor;
e) 	autorizar, desde logo, a cobrança judicial da dívida, caso não atendida a notificação, na forma do disposto no art. 28, inciso II, da Lei 8.443/1992;
f) autorizar também, desde logo, se requerido, com fundamento no art. 26, da Lei 8.443/1992, c/c o art. 217, §§ 1º e 2º, do Regimento Interno do TCU, o parcelamento da dívida em até 36 parcelas, corrigida monetariamente, fixando-lhe o prazo de quinze dias, a contar do recebimento da notificação, para comprovar, perante o Tribunal, o recolhimento da primeira parcela, e de trinta dias, a contar da parcela anterior, para comprovar o recolhimento das demais parcelas, na forma prevista na legislação em vigor, alertando o responsável de que a falta de comprovação do recolhimento de qualquer parcela importará o vencimento antecipado do saldo devedor, nos termos do § 2º do art. 217 do Regimento Interno deste Tribunal; 
enviar cópia do Acórdão que vier a ser proferido ao Fundo Nacional de Desenvolvimento da Educação e ao responsável, para ciência, informando que a presente deliberação, acompanhada do Relatório e do Voto que a fundamenta, está disponível para a consulta no endereço www.tcu.gov.br/acordaos, além de esclarecer que, caso requerido, o TCU poderá fornecer sem custos as correspondentes cópias, de forma impressa."
2.	O Ministério Público junto ao TCU manifestou-se de acordo com a proposta da unidade técnica. Transcrevo parecer do Parquet: 
"Trata-se de tomada de contas especial instaurada pelo Fundo Nacional de Desenvolvimento da Educação, em desfavor de Francisco Anísio de Sousa (gestão 2013-2016) e de Zenon de Moura Bezerra (gestão 2017 até o momento) , prefeitos municipais de Monsenhor Hipólito/PI, em razão da omissão no dever de prestar contas dos recursos recebidos por força do Projovem Campo, no exercício de 2014, cujo prazo para prestação de contas encerrou-se em 8/2/2018.
Conforme consta dos autos, o responsável Francisco Anísio de Sousa foi citado em razão de não demonstrar a boa e regular aplicação dos recursos federais recebidos e geridos por força do Projovem Campo, no exercício de 2014, em face da omissão na prestação de contas, cujo prazo encerrou-se em 8/2/2018, e o responsável, prefeito sucessor, Sr. Zenon de Moura Bezerra, foi chamado em audiência por descumprir o prazo originalmente estipulado para prestação de contas dos mencionados recursos federais recebidos.
Procedidas as comunicações regulares, apenas o responsável Francisco Anísio de Sousa apresentou sua defesa (peças 48-53) . O Sr. Zenon de Moura Bezerra optou pelo silêncio, podendo ser considerado revel, nos termos do § 3º do art. 12 da Lei 8.443/92.
Posteriormente, o FNDE informou ao Tribunal ter recebido intempestivamente a documentação a título de prestação de contas, relativo ao programa Projovem Campo - Ciclo 2014, a qual foi objeto das Notas Técnicas 222/2020 (peça 64) e 2125968/2020 (peça 65) , que concluíram, em síntese, pela regularidade da aplicação dos recursos públicos objeto da presente TCE.
Conforme demonstrado na análise efetuada pela Secex-TCE (peça 69) , os documentos acostados comprovam a aplicação regular dos recursos repassados. Entretanto, cabe ressaltar que a prestação de contas intempestiva não tem o condão de suprimir a omissão inicial sem justa causa. Os elementos apresentados são suficientes para afastar o débito imputado aos responsáveis, permanecendo a irregularidade apontada que motivou a instauração da presente TCE, qual seja, omissão no dever de prestar contas, obrigação que deve recair sobre o responsável Sr. Zenon de Moura Bezerra.
Desse modo, ante os elementos constantes nos autos, e considerando adequada e suficiente a análise efetuada pela unidade técnica, o Ministério Público de Contas manifesta-se, no mérito, de acordo com a proposta de encaminhamento apresentada à peça 69, p. 6."
É o relatório.

Saulo Karol Barros Bezerra de Sousa (OAB/PI 7.277), representando Zenon de Moura Bezerra.

Subprocurador-Geral Paulo Soares Bugarin.

TOMADA DE CONTAS ESPECIAL. PROGRAMA PROJOVEM CAMPO. EXERCÍCIO DE 2014. OMISSÃO NO DEVER DE PRESTAR CONTAS. CITAÇÃO DO PREFEITO GESTOR. AUDIÊNCIA DO PREFEITO SUCESSOR QUANTO À OMISSÃO. REVELIA DESTE ÚLTIMO. APRESENTAÇÃO DA PRESTAÇÃO DE CONTAS DEPOIS DO CHAMAMENTO DOS RESPONSÁVEIS AOS AUTOS. COMPROVAÇÃO DA BOA E REGULAR APLICAÇÃO DOS RECURSOS. OMISSÃO CARACTERIZADA. CONTAS REGULARES COM RESSALVAS DO ANTECESSOR. CONTAS IRREGULARES DO SUCESSOR, COM APLICAÇÃO DE MULTA. CIÊNCIA.

TOMADA DE CONTAS ESPECIAL (TCE)

Secretaria de Controle Externo de Tomada de Contas Especial (SecexTCE).

Trata-se de tomada de contas especial instaurada pelo Fundo Nacional de Desenvolvimento da Educação em razão da omissão no dever de prestar contas dos recursos recebidos pelo município de Monsenhor Hipólito/PI por força do Programa Nacional de Inclusão de Jovens (Projovem Campo) , no exercício de 2014. 
2. 	A ação tem por finalidade promover a qualificação de jovens com idade de 18 a 29 anos que não tenham concluído o ensino fundamental. Para sua execução, o FNDE repassou ao município a importância total de R$ 750.867,00.
3. 	O prazo para prestar contas encerrou-se em 8/2/2018.
4. 	No entanto, conforme consta do processo, a prestação de contas não foi encaminhada, motivo que levou o órgão concedente a notificar os responsáveis para que apresentassem a documentação pertinente ou devolvessem os valores recebidos. Como não foram apresentadas justificativas capazes de afastar as irregularidades, instaurou-se a presente tomada de contas especial. 
5. 	Nesta Corte de Contas, foi promovida a citação do sr. Francisco Anísio de Sousa, ex-prefeito no período de 1º/1/2013 a 31/12/2016, pela não comprovação da boa e regular aplicação dos recursos federais repassados. Por outro lado, o prefeito sucessor, sr. Zenon de Moura Bezerra, que assumiu a gestão em 1º/1/2017, foi ouvido em audiência pelo não cumprimento do prazo originalmente estipulado para prestação de contas, por ter expirado durante seu mandato.
6.	Regularmente notificado (ex vi do ofício e do aviso de recebimento insertos às peças 34 e 40) , o sr. Zenon de Moura Bezerra constituiu procurador e requereu vista dos autos, mas, depois, não se manifestou. Ou seja, o prefeito sucessor deixou transcorrer in albis o prazo para defesa e não apresentou suas razões de justificativa. Deve-se, portanto, dar seguimento ao processo.
7.	O sr. Francisco Anísio de Sousa alegou que, imediatamente após ter sido notificado pelo TCU, procurou a empresa de contabilidade responsável por auxiliar o município na época, recebeu a documentação do programa (comprovantes de despesas, extratos bancários, dentre outras coisas) e encaminhou, via sistema do FNDE, a prestação de contas. 
8.	Diligenciado, o FNDE confirmou o recebimento intempestivo da documentação. Algum tempo depois, encaminhou duas notas técnicas nas quais concluiu pela regularidade da execução física e financeira do programa. A SecexTCE endossou as conclusões da autarquia.
9.	De fato, em que pese ter sido estabelecida uma meta de atendimento de 100 jovens ao longo dos 24 meses de formação, observou-se uma média de frequência de 84 alunos. Como essa redução foi inferior à diminuição histórica de matrículas da Educação de Jovens e Adultos (EJA) nos censos escolares de 2008 e 2019, considerou-se aceitável o resultado alcançado. No tocante à execução financeira, não foram encontrados indícios de dano ao erário.  
10.	Essas constatações são suficientes, a meu ver, para acompanhar os pareceres precedentes, acolher as alegações de defesa do prefeito que geriu os recursos (sr. Francisco Anísio de Sousa) e julgar regulares com ressalvas suas contas.
11.	Nesses casos, a jurisprudência do TCU, a exemplo dos Acórdão 800/2008-TCU-Segunda Câmara e 1.217/2019-Plenário, é pacífica no sentido de que a apresentação extemporânea da prestação de contas, sem atenuantes que justifiquem o atraso, porém com elementos que comprovem a boa e regular aplicação dos recursos, permite a exclusão do débito, mas não elide a omissão inicial, cabendo o julgamento pela irregularidade das contas com aplicação de multa do gestor omisso (sr. Zenon de Moura Bezerra) . 
12.	No caso concreto, há um agravante: a omissão só foi sanada após o chamamento dos responsáveis aos autos. A audiência e a citação foram realizadas, respectivamente, em 4/3/2020 (peça 40) e em 20/4/2020 (peça 46) . A documentação só veio a ser encaminhada ao FNDE em 21/7/2020. 
13.	Por essa razão, em concordância com os pareceres precedentes, entendo que as contas do prefeito sucessor (sr. Zenon de Moura Bezerra) devem ser julgadas irregulares, devendo-se aplicar-lhe multa de R$ 10.000,00. 
14. 	Ante o exposto, voto no sentido de que o Tribunal adote o acórdão que ora submeto à deliberação desta Primeira Câmara.
TCU, Sala das Sessões, em 21 de setembro de 2021.
BENJAMIN ZYMLER 
Relator